臺灣高等法院民事判決
109年度重上字第963號
上  訴  人  安泰商業銀行股份有限公司


法定代理人  丁予康  
訴訟代理人  李祥維  
被  上訴人  林振弘  
訴訟代理人  許啟龍律師              
上列當事人間請求損害賠償事件，上訴人對於中華民國109年11
月6日臺灣士林地方法院108年度訴字第899號第一審判決提起上
訴，本院於111年10月19日言詞辯論終結，判決如下：
    主      文
原判決關於駁回上訴人後開第二項之訴，暨該部分訴訟費用之裁
判（除減縮部分外）均廢棄。
被上訴人應給付上訴人新臺幣壹佰壹拾伍萬陸仟伍佰貳拾參元，
及自民國一０八年七月十一日起至清償日止，按年息百分之五計
算之利息。
其餘上訴駁回。
第一、二審訴訟費用（除減縮部分外），由被上訴人負擔百分之
五，餘由上訴人負擔。
    事實及理由
按在第二審為訴之變更或追加，非經他造同意不得為之，但擴
  張或減縮應受判決事項之聲明者，不在此限，民事訴訟法第44
  6條第1項但書、第255條第1項第3款定有明文。查上訴人於原
  審請求被上訴人給付新臺幣（下同）2,846萬5,043元本息，經
  原審判決全部敗訴，上訴人不服，提起上訴。嗣於本院審理中
  ，請求被上訴人給付2,331萬3,614元（見本院卷第214頁)，核
  屬減縮應受判決事項之聲明，揆諸前開規定，應予准許，合先
  敘明。
上訴人主張：被上訴人自民國91年6月20日起任職伊公司，嗣於
  95年1月24日擔任民權分行襄理，負責放款案件之招攬、對保
  、徵信及擔保物之鑑價等業務。被上訴人因業務而結識任職於
  訴外人泰和建設股份有限公司（下稱泰和公司）之鑑估人員林
  湛洲後，經由其介紹再認識訴外人許麗卿（林湛洲之母）、黃
  光榮，許麗卿、黃光榮欲投資不動產買賣，然礙於信用狀況差
  ，無法以自身名義申辦貸款，遂提供人頭為借款人及連帶保證
  人，並提供偽造之薪資證明等文件，據以向民權分行申辦貸款
  。被上訴人竟為提高自身之業績，未依伊授信案件審核程序處
  理準則第6條、授信業務規則第6條、業務處理手冊授信篇第1
  章第8節第5項、業務處理手冊徵信篇第1章第2節，遵守徵信人
  員應親赴被徵信人之在職或經營公司查訪該公司之情形、避免
  借貸戶及保戶相互聯保或一人承保多戶等作業規定，確實進行
  對保程序及查核借款人、保證人之資力，即在其製作之個人戶
  授信新貸審核表中，將附表所示案件之借款人、保證人資力作
  成「尚可」之意見，且被上訴人於評估附表所示案件之擔保品
  鑑估表中，故意作成明顯超出當時應有市價之鑑定意見，使上
  訴人陷於錯誤而放貸，最終無法收回借款，經強制執行拍賣附
  表所示案件之擔保品後，仍有如附表「上訴人請求金額欄」所
  示總計2,331萬3,614元之餘額未受清償，致上訴人受有損害，
  爰依民法第227條第1項準用第226條第1項規定，請求被上訴人
  賠償2,331萬3,614元等語。上訴聲明為：㈠原判決關於駁回上
  訴人後開第㈡項之訴部分廢棄。㈡上開廢棄部分，被上訴人應給
  付上訴人2,331萬3,614元，及自108年7月11日起至清償日止，
  按年息5%計算之利息。
被上訴人則以：伊辦理如附表所示貸款之徵信作業，全依上訴
  人作業規範為之，且附表所示擔保品之鑑價，係由上訴人委託
  泰和公司進行，伊僅負責向仲介業者為市場訪價。泰和公司鑑
  價結果亦須送總行審查部審查，分行尚另派人覆審。況除附表
  編號1擔保品，泰和公司估價與執行處鑑價有顯著差異外，其
  餘均相差不多，上訴人之請求為無理由等語，資為抗辯。並為
  答辯聲明：上訴駁回。 
上訴人主張被上訴人自91年6月20日起，任職伊公司，嗣於95年1月24日擔任民權分行襄理，負責放款案、對保、徵信及擔保物之鑑價，承辦如附表所示之貸款案件時，做出如個人戶授信新貸審核表（下稱系爭審核表）所示意見，經伊同意分別貸與如附表「核貸金額」欄所示金額。而如附表所示借款人、保證人實際工作情形均與系爭審核表記載之內容不符，為被上訴人所不爭執（見原審卷㈥第292頁、本院卷第181至197頁），自堪信為真實。
上訴人主張被上訴人違反伊授信案件審核程序處理準則第6條、
  授信業務規則第6條、徵信準則第24條、業務處理手冊授信篇
  第1章第8節第5項、業務處理手冊徵信篇第1章第2節之規定，
  未實質進行對保、詳實審查借款人及保證人資料，及確認實際
  任職之工作，而違反善良管理人之義務，致伊受有附表「上訴
  人請求金額欄」所示貸款無法收回之損害，然為被上訴人所否
  認，並以前開情詞置辯。經查：
　㈠附表編號1貸款案：　　
　⒈授信業務規則第6條規定：「授信案件受理單位或徵信單位之
    承辦人員，應依授信性質就下列事項為詳盡之調查，並將有
    關重要資料極其分析結果附卷，以供授信決策人員綜合判斷
    之參考：受信人與保證人之信用。受信人業務及財務狀況
    。受信計畫及用途。還款財源狀況。……」（見原審卷㈠第1
    44頁）。徵信準則第24條規定：「個人授信應辦理徵信事項
    如下：㈠對於個人資料表所填經營事業、土地、建物欄內容
    ，應逐項予其有關資料核對……㈢個人年度收入，應根據有關
    資料酌予匡計……㈤授信戶借款用途，確實匡計資金實際需求
    及評估還款能力……」（見原審卷㈠第155頁）、業務處理手冊
    徵信篇第6章第2節第3條規定：「基本資料查詢：⑴基本資料
    各欄經與身分證、在職證明或其他證明文件查證後據實填寫
    。⑵在職或所經營公司之名稱應確實。徵信人員對借款人或
    保證人情形並不了解時，應親赴被徵信人之在職或經營之公
    司查訪該公司之情形，以確定該公司之存在及經營之狀況。
    若無法事前實地調查，可在對保時調查。」（見原審卷㈤第3
    90頁）。被上訴人既負責承辦如附表所示貸款案之對保、徵
    信及擔保物之鑑價，自應依前開規定進行徵信。至上訴人另
    主張被上訴人應遵守授信業務規則第6條、業務處理手冊授
    信篇第1章第8節第5項規定部分，然上訴人既不爭執被上訴
    人並未負責授信業務，自難以上揭規定相繩。　　　
　⒉證人即民權分行經理施崇明於刑事原審證稱：伊於95年間在
    安泰銀行民權分行擔任主管，是分行經理，被上訴人於95年
    間於民權分行擔任授信部的襄理；授信是銀行的收入來源，
    經辦包含襄理都是授信的經辦，他們要去找案子，第一步會
    送去估價，估價是找泰和公司鑑價，估價完後會由總行發回
    我們分行，根據鑑價結果，經辦會找貸款人要一些資料，如
    扣繳憑單、財力證明等，然後向聯合徵信中心查詢信用狀況
    ，有這些資料跟借款人查詢後，會把整個授信案子做好，我
    們有一個授信審核表，就是所有去查詢資料的匯集，把資料
    弄好後會送到伊這邊；擔保物的標的物當時是經辦負責去看
    ；不動產擔保物鑑估表說明欄是經辦打的，也是經辦查詢後
    寫的；經辦對貸款人與連帶保證人一定會到現場職業查訪，
    一定要去找貸款人及連帶保證人對保等語（見原審卷㈥第302
    至334頁）；證人即安泰銀行總行副總經理陳賴鋒於刑事原
    審證稱：上訴人對放款案子流程沒有分擔保或不擔保，放款
    案件只是有無提供擔保物的差別，營業單位受理後經初步徵
    審，案子原則上可行，超過經理權限，就往總行呈報；審查
    方向、重點主要就是看事、物、人，看為什麼要貸款，人的
    話看借保人資力，物的話看擔保品，其他還要借保人聯合徵
    信中心資料看票信、債信等，物的話有單位會把物的價格評
    估出來，事要看借款用途，綜合判斷後看是否可行，在審查
    擔保物的放貸案時，鑑價表、審核表一定要，扣繳憑單有需
    要的時候會請當事人提供；有集中委外請泰和公司鑑價時，
    基本上鑑價報告都尊重，但是不一定絕對遵從、一定援用，
    內部有不成文規定，就是承辦單位對泰和公司之鑑價報告，
    必須自己要試著去訪價、查證估價是否合理，如果合理可以
    用，還要加上一層的判斷，不是泰和公司的鑑價一定要援用
    等語（見原審卷㈥第336至352頁）；核與證人即上訴人民權
    分行95年間辦理放款覆審之行員林欣燕於本院刑事前審中證
    述：核貸流程為經辦員會依據客戶的貸款需求鑑估或是以現
    有房屋增貸，去看房子、拍照，申請客人的財力證明，內部
    送泰和鑑價取得一個參考價值。覆審的工作就是在案件撥款
    完成後10個工作天內，去核對是不是依據撥款條件去撥款，
    還有契據是否齊備，設定日期、設定金額是否符合核准條件
    。評估要貸款金額是上訴人規定，不是民權分行的規定，承
    辦人員也會自己去訪查市場行情，看這個價格是不是符合市
    場行情。在泰和公司鑑價回來之後再去訪價，至少要訪兩個
    行情以上。泰和公司的估價只是我們參考的一個價格，上訴
    人依據授信5P原則來評估放款，而不是完全接受泰和公司的
    鑑價結果等語相符（見原審卷㈥第358至370頁）。揆諸上揭
    說明，被上訴人既擔任上訴人民權分行之襄理，且為本件所
    有申貸案之經辦，負責取得、查核借款人及連帶保證人之財
    力證明，並需負責進行對借款人、連帶保證人之對保程序，
    更需至現場查看擔保物，對於擔保物價值之鑑定，除參考泰
    和公司之鑑價外，並應自行查核擔保物之市價（即進行訪價
    ），始製作成擔保物鑑估表，並非完全採用泰和公司之鑑價
    。堪認系爭審核表中及擔保物鑑估表中所記載資料之取得、
    查核均為經辦之職責所在。　
　⒊借款人李萬壽於100年11月15日檢察事務官詢問時證稱：伊買
    淡水房子在整個買賣過程中，有一個女的有帶伊去銀行，銀
    行的人員就叫伊寫資料及簽名，叫伊寫一寫蓋章就好了，沒
    有銀行職員跟伊說明伊的權利義務，伊知道去銀行是買房子
    跟保證人，但不曉得貸款跟保證之金額是多少，是之後半年
    收到銀行催繳通知才嚇一跳等語【見臺灣臺北地方法院檢察
    署（下稱臺北地檢）100年度偵字第19168號卷（下稱偵查卷
    ）㈡第21至22頁】；於98年5月13日偵查中證稱：伊沒有在菲
    洛雅國際股份有限公司（下稱菲洛雅公司）任職過，伊沒有
    錢買房子。95年間有去安泰銀行民權分行辦理貸款，伊是人
    頭，他們說要給伊30、50萬元，但伊沒有拿到錢等語（見臺
    灣士林地方法院檢察署98年度偵字第1645號偵查卷第91至92
    頁），堪認李萬壽確未曾於菲洛雅公司任職，且僅係購屋貸
    款之人頭借款人，並無任何資力購買房屋或清償貸款無訛。
    然被上訴人卻於系爭審核表記載李萬壽當時係任職菲洛雅公
    司，擔任業務主任一職，服務年資2年，工作及收入尚稱穩
    定（見原審卷㈡第65頁），足見身為經辦之被上訴人並未詳
    加查核身為借款人之李萬壽本身之財力、工作狀況，亦未確
    定其所提出之相關資料是否正確；另由李萬壽甚至不知道貸
    款跟保證之金額是多少乙節，亦足資證明被上訴人並未依據
    上訴人之要求，對李萬壽實質進行對保程序。
  ⒋保證人王碧蓮於偵查中證稱：是許麗卿要伊出來作人頭，伊
    有憂鬱症及精神錯亂，伊十幾年沒工作等語【見臺北地檢98
    年度偵字第17626號偵查卷（下稱第17626號偵查卷）第6至1
    2頁），堪認王碧蓮確未曾於隱山有限公司（下稱隱山公司
    ）任職，且僅為購屋貸款之人頭連帶保證人，並無償還貸款
    之資力。然被上訴人卻於系爭審核表記載：保證人王碧蓮（
    為借戶朋友），當時任職於隱山公司，擔任業務課長一職，
    服務年資3年，工作及收入尚稱穩定（見原審卷㈡第65頁），
    顯見身為經辦之被上訴人並未詳加查核身為保證人之證人之
    財力、工作狀況，亦未確定其所提出之相關資料是否無誤。
    另觀諸卷附臺北縣政府99年5月26日北府社障字第099046188
    7號函暨所附王碧蓮之個案卡、身心障礙者鑑定表以觀【見
    臺灣臺北地方法院101年度金重訴字第14號（下稱刑事原審
    ）卷第125至177頁】，可知王碧蓮於93年9月3日即因精神分
    裂病，遭鑑定為中度精神障礙，且於94年10月復遭鑑定為中
    度精神障礙之事實，但被上訴人於95年3月間，對於王碧蓮
    進行對保程序，竟未察覺此情，此亦能證明被上訴人並未依
    據上訴人規定，對王碧蓮進行實質之對保程序。
  ⒌證人許麗卿於刑事原審證稱：本件所起訴以人頭當作名義人
    向上訴人申請貸款買房的案件是向被上訴人申請；對保時人
    頭本人及銀行的人都在，程序就是銀行的人會要求提出薪資
    所得證明，會問有無能力還款。被上訴人就是看上伊在新店
    民權路有開坐月子中心、安養院，認為是後盾，不可能繳不
    出錢來。貸款一直是伊在繳的，都是伊放錢在人頭的帳戶內
    用扣款的方式繳納等語（見本院卷第124至125頁）；於偵查
    中證稱：被上訴人有要求提出貸款人及保證人之基本資料、
    薪資證明、財力證明，伊等都有提出，但是這些資料都是假
    的；被上訴人並不知道是假的，因為伊沒說等語（見偵查卷
    ㈡第395頁）；證人黃光榮於刑事原審證稱：鍾陸益找的人都
    是只是擔任名義上的借款人或不動產登記名義人或人頭保證
    人等語（見本院卷第111至112頁），可知李萬壽、王碧蓮之
    財力、任職證明等文件均係虛偽，且被上訴人亦未實際查核
    李萬壽、王碧蓮之財力及其等所提出之相關資料，亦未能確
    定李萬壽、王碧蓮之資力，是否足以清償上訴人50萬元之中
    期放款；又如前所述，李萬壽的確未在菲洛雅公司任職，且
    毫無資力購買房屋，而王碧蓮亦未曾在隱山公司任職，且因
    罹患中度精神障礙，10餘年未工作之事實，亦不具還款能力
    ，堪認本件貸款案之借款人及連帶保證人之財力確無法清償
    50萬元之中期放款無訛。
  ⒍又查，本院刑事更一審囑託宏大事務所鑑定如附表編號1所示
    擔保物於95年間之價值，經宏大事務所估價師針對勘估標的
    進行產權、一般因素、區域因素、個別因素、不動產市場現
    況、最有效使用分析，以及估價師專業意見分析後，採用比
    較法及收益法等二種估價方法進行評估，認定上開房地於95
    年3月價格為567萬840元（建坪單價為17.2萬元），有宏大
    事務所106宏估務字第00000000號不動產估價報告書附卷可
    稽（附於本院刑事更一審卷），復經證人即估價師陳奕壬於
    本院刑事更一審到庭證述明確（見本院刑事更一審卷㈢第78
    至85頁）。惟參諸卷附安泰銀行民權分行不動產95年3月1日
    擔保物鑑估表及建物評估報告表（見原審卷㈡第74至75頁、
    第119頁），可知泰和公司鑑估人員係鑑價每坪31.3萬元，
    被上訴人亦係鑑價為每坪31.3萬元，總價均為1,032萬5,000
    元，顯然超出該房地當時市場上應有之價值，是上訴人核貸
    予借款人李萬壽之720萬元長期擔保放款債權，尚難藉由提
    供上開房地作為貸款擔保品之方式，而獲得確實之擔保。
　⒎綜上所述，本貸款案之借款人、連帶保證人資力嚴重不足，
    亦無工作，且如附表編號1所示之擔保品當時之合理市價，
    亦顯然低於長期擔保放款之額度720萬元，實無從提供上訴
    人債權之確實擔保，是不論是50萬元之中期貸款、720萬元
    之長期擔保放款部分，均無任何可貸性可言。惟被上訴人卻
    未確實查核上開貸案借款人、連帶保證人財力、工作實際情
    形，而於系爭審核表中做出上揭錯誤之說明，亦在擔保物鑑
    估表內做出顯然高出合理行情甚多之擔保品鑑價結果，致上
    訴人依憑上開被上訴人做出之不實書面資料，最終仍做出核
    貸之決定，被上訴人所為顯然已違背身為經辦之職務，致損
    害於上訴人之財產無訛。而被上訴人亦因此認連續犯銀行法
    第125條之2第1項背信罪，經本院刑事庭以105年度金上重更
    ㈠字第1號判處有期徒刑2年、緩刑5年，緩刑期間附保護管束
    ，並應向指定之政府機關、政府機構、行政法人、社區或其
    他符合公益目的之機構或團體，提供180小時之義務勞務。
    檢察官不服提起上訴後，經最高法院以108年度台上字第136
    4號判決駁回上訴確定等情，業經原審調閱上開偵審卷宗確
    認無訛。
　⒏按民法第226條第1項所規定債務人給付不能所負之損害賠償
    責任，其目的在於填補債權人所生之損害，其應回復者並非
    「原有狀態」，而係「應有狀態」，應將損害事故發生後之
    變動狀況考慮在內，其請求金錢賠償者，應以請求或起訴時
    之市價為準（最高法院110年度台上字第110號判決意旨參照
    ）。查，如附表編號1所示擔保品經原法院97年度司執字第4
    5897號強制執行，以366萬元拍定，上訴人分配之本金、利
    息、違約金共356萬4,248元，不足本金385萬856元，業據上
    訴人陳述在卷，並有該執行事件金額分配計算書分配表存卷
    可參(見原審卷㈠第223至225頁)，核屬為真。是上訴人依民
    法第227條準用第226條第1項規定，請求被上訴人賠償385萬
    856元，自屬有據。　
　㈡附表編號2貸款案：　　
　  關於附表編號2貸款案部分，95年10月25日出刊之透明房訊
    雜誌成屋特賣市場（見偵查卷㈡第356至357頁），址設臺北
    市○○路00號2樓、面積171.9坪之10樓大樓建案於當時之開價
    為每坪23.2萬元，總價為3,980萬元，可知於95年初臺北市○
    ○路00號2樓之房屋賣出開價應在每坪23萬元左右；另觀諸安
    泰銀行民權分行95年1月20日不動產擔保物鑑估表及收件日
    為95年1月建物評估報告表（見原審卷㈢第16、22頁），泰和
    公司之鑑價人員當時鑑價為每坪24.4萬元，及被上訴人當時
    之鑑價亦為每坪24.4萬元，總價均為4,194萬1,0000萬，核
    與當時上揭合理之市價相去不遠，即被上訴人所製作之擔保
    品鑑估表上之記載，即無違失之處，是依當時行情價，上訴
    人核貸予王碧蓮之3,300萬元長期擔保放款債權，已得藉由
    提供附表編號2房地作為擔保品之方式，獲得確實之擔保，
    縱認借款人、連帶保證人之個人資力，並不足以清償貸款，
    惟因有上開提供之擔保品足供債權擔保，堪認此貸款案具有
    相當之可貸性，上訴人並非完全不能予以核貸，自難認被上
    訴人有何造成上訴人之財產上損害。
　㈢附表編號3貸款案：
  ⒈借款人張秋莉於刑事原審證稱：伊沒有去過安泰銀行貸款；
    安泰銀行有無跟伊辦過貸款，伊不清楚；伊認識宋俊燕，算
    是朋友。有人找伊跟宋俊燕去簽過名字；伊沒有看過個人授
    信薪貸審核表，安泰銀行房貸消費性貸款申請書，那些人就
    叫伊簽，伊也沒看過，這是在別人的家裡簽的，是那個人的
    家裡伊不清楚，好像在新北市的山區的住家，是宋俊燕帶伊
    去的；簽名是伊簽的，但是伊沒有蓋章，印章都在他們那邊
    。去新北市山區的住家簽名時，沒有人問伊收入多少、在哪
    工作等問題。伊沒有看過被上訴人，也不認識被上訴人；伊
    辦這件1,200萬元的貸款，沒有進去過安泰銀行等語（見刑
    事原審卷第194至199頁），可知本件貸款案之借款人張秋莉
    的確未在快樂年公司任職，在該公司任職之相關資訊均屬虛
    偽，然系爭審核表卻記載借戶張秋莉當時任職於快樂年公司
    ，擔任經理一職，服務年資2年，年收入92萬元，工作及收
    入尚稱穩定（見原審卷㈢第238至240頁），顯見身為上訴人
    經辦之被上訴人，並未詳加查核身為借款人張秋莉之財力、
    工作狀況及其所提出之相關資料之正確性；另觀諸張秋莉在
    擔任貸款案人頭借款人之過程，證人張秋莉並未曾見過被上
    訴人，也無人向其詢問收入、工作等問題等情，益證被上訴
    人確未依上訴人規定，對借款人張秋莉進行實質對保程序無
    訛。
　⒉宋俊燕於刑事原審證稱：伊認識張秋莉；銀行貸款有叫伊簽
    名，幫張秋莉做擔保，有1個5、60歲的人，是介紹我們做人
    頭的人，可是我們都叫他「姊夫」，不是真的姊夫。安泰銀
    行房貸申請資料右下角有伊的簽名，伊是擔任連帶保證人，
    剛剛說的叫伊簽名的就是簽這張；沒有看過扣繳憑單，有聽
    過快樂年公司，安泰銀行貸款申請書好像是在新店民權路類
    似養老院的地方簽名的，有4、50歲的男子說他是銀行的人
    ，問伊工作地方，收入、契約都沒有講，其他就是叫伊簽名
    ；伊沒聽過一個銀行的人叫做林振弘，也沒有見過被上訴人
    等語（見刑事原審卷第213至220頁），可知連帶保證人即證
    人宋俊燕確未在快樂年公司任職，工作資料等均係虛偽，然
    系爭審核表卻記載保證人宋俊燕（為借戶朋友），當時任職
    在快樂年公司，擔任主任一職，服務年資1年，工作及收入
    尚稱穩定（見原審卷㈢第238至240頁），顯見身為經辦之被
    上訴人並未詳加查核身為連帶保證人即證人宋俊燕之財力、
    工作狀況及其所提出之相關資料是否正確；另參諸證人宋俊
    燕於刑事原審亦證稱：伊未見過被上訴人，對被上訴人之長
    相及姓名亦無任何印象等語，亦能足認被上訴人並未依上訴
    人規定，對連帶保證人宋俊燕進行實質之對保程序。至證人
    宋俊燕於刑事原審固曾證稱：之後有去銀行照會，「姊夫」
    又說要去銀行領錢，他說錢要下來了，要去當面確認，這是
    在去新店民權路簽完名之後約隔3天左右。伊記得是在銀行
    ，但是是哪家銀行不記得。銀行有承辦人員出來跟伊照會，
    就是有銀行的男子，「姊夫」是說那個人是襄理，那個人也
    沒有說他不是襄理；照會那天張秋莉沒有過去，那位襄理有
    說他的名字，可是伊不記得了。伊對在庭的被上訴人的一點
    印象都沒有；姊夫帶伊去銀行照會時，銀行人員就是對伊的
    身分證、名字、職務、公司名稱等資料，確認伊確實有在那
    邊工作；伊於檢察事務官詢問時說的對保與剛才講的照會意
    思一樣；就伊所知，張秋莉沒有像伊一樣去銀行去對保或照
    會。在新店民權路簽完名之後，同一天伊又跟「姊夫」及該
    名4、50歲的男子又到銀行開戶，是開伊個人的帳戶，張秋
    莉沒有去開戶，存摺被姊夫拿走云云（見刑事原審卷第213
    至220頁），惟參諸證人宋俊燕僅係擔任連帶保證人，衡情
    豈有銀行核准貸款，已經準備要撥款，並未通知借款人張秋
    莉，而僅通知保證人宋俊燕之理？其證言顯有悖常理，是證
    人宋俊燕上開證言，是否可採，顯非無疑；另參以卷附安泰
    銀行個金管理部102年7月15日安泰銀個金存押字第03710200
    20號函（見刑事原審卷第276頁），證人宋俊燕並未於上訴
    人開戶，此亦與證人宋俊燕之上開證詞不合，是其上開證詞
    ，顯不足採信。況退步言，縱認證人宋俊燕上開證言屬實，
    惟向其進行對保程序之人既非被上訴人，則證人宋俊燕上揭
    證詞，亦難採為被上訴人有利之認定。
　⒊再者，參酌證人許麗卿前開證詞，可知上開借款人張秋莉及
    連帶保證人宋俊燕之財力、任職證明等文件均為虛偽，且被
    上訴人亦未實際查核借款人及連帶保證人之財力及其等所提
    出之相關資料，未能確定借款人張秋莉及連帶保證人宋俊燕
    之資力，是否足以清償上訴人核貸之70萬元長期放款，且如
    前所述，借款人張秋莉確未在快樂年公司任職，且無工作，
    亦無資力清償借款，而連帶保證人宋俊燕亦未在快樂年公司
    任職，毫無資力，堪認本貸款案之借款人及連帶保證人之財
    力確無法清償70萬元之長期放款，上揭無擔保品之長期放款
    部分，實無任何可貸性無訛。　　
  ⒋又查，本院刑事更一審囑託宏大事務所鑑定本件如附表編號3
    所示擔保物於95年間之價值，經宏大事務所估價師針對勘估
    標的進行產權、一般因素、區域因素、個別因素、不動產市
    場現況、最有效使用分析，以及估價師專業意見分析後，採
    用比較法及收益法等二種估價方法進行評估，認定上開房地
    於95年3月價格為917萬3,280元（建坪單價為23.2萬元），
    有宏大事務所106宏估務字第00000000號不動產估價報告書
    附卷可稽（附於本院刑事更一審卷），復經證人即估價師邱
    纓喬於本院刑事更一審到庭證述明確（見本院刑事更一審卷
    ㈢第86至91頁）。惟參諸安泰銀行民權分行95年1月19日不動
    產擔保物鑑估表及收件日為94年12月20日之建物評估報告表
    （見原審卷㈢第256至258頁），可知泰和公司鑑價為每坪38.
    1萬元，總價為1,380萬元，而被上訴人係鑑價為每坪35.8萬
    元，總價為1,415萬8,000元，是當時房屋之合理行情價，顯
    然低於被上訴人或泰和公司之鑑價，則上訴人核貸予借款人
    張秋莉之1,130萬元長期擔保放款債權，並無法藉由提供上
    開房地作為擔保品之方式，而獲得確實之擔保。被上訴人空
    言辯稱上開鑑定報告並不可採云云，尚非有據，難以採信。
    況參以本件借款人及連帶保證人並無資力負擔上開貸款，已
    如前述，足見本貸款案之長期擔保放款部分，應無可貸性可
    言。
  ⒌綜上所述，借款人、連帶保證人之資力嚴重不足，亦無工作
    ，且擔保品於當時之合理市價，顯然低於長期擔保放款之額
    度1,130萬元，實無從提供上訴人債權確實之擔保，是不論7
    0萬元之長期貸款或1,130萬元之長期擔保放款部分，均無任
    何可貸性可言。然被上訴人卻未確實查核上開貸案借款人、
    連帶保證人財力、工作之實際情形，卻在系爭審核表中做出
    上揭錯誤之說明，亦在擔保物鑑估表內做出顯然高出合理行
    情甚多之擔保品鑑價結果，致上訴人依憑上開被上訴人做出
    不實書面資料，最終仍做出核貸之決定，被上訴人所為顯然
    已違背其身為經辦之職務，且生損害於上訴人之財產至明。
    　　
　⒍查，如附表編號3房地經原法院96年度執字第32345號強制執
    行，以1,133萬元拍定，上訴人分配之本金、利息、違約金
    共1,115萬6,602元，不足本金77萬5,237元，業據上訴人陳
    述在卷，並有該執行事件金額分配計算書分配表存卷可參(
    見原審卷㈠第223至225頁)，核屬為真。是上訴人依民法第22
    7條準用第226條第1項規定，請求被上訴人賠償77萬5,237元
    ，即有所本。
　㈣附表編號4貸款案：　
　　觀諸95年1月25日出刊之透明房訊雜誌成屋特賣市場（見偵
    查卷㈡第288至289頁），址設臺北市○○區○○街000號5樓、面
    積32.5坪之19樓大樓建案於當時之開價為每坪24萬元，總價
    為780萬元；址設臺北市○○區○○街000巷○號1樓、面積34.5坪
    之4樓公寓建案於當時之開價為每坪33.3萬元，總價為1,150
    萬元，可知95年初，址設臺北市北投區中和街之房屋賣出開
    價應在每坪24萬元至33.3萬元間，而證人陳賴鋒於刑事原審
    審理時亦證稱：伊認為房地產在臺北市市區從93年底就慢慢
    回溫，漲的時候是94到95年，到96年就平穩，96年以後看地
    區，有的地方有點下修，有的地方還是平穩等語（見原審卷
    ㈥第348頁），是95年間臺北市之房地產仍有上漲之趨勢，而
    觀諸安泰銀行民權分行95年5月16日不動產擔保物鑑估表及
    收件日為95年5月4日建物評估報告表（見原審卷㈣第16、20
    頁），可知附表編號4房地，泰和公司當時鑑價為每坪28.9
    萬元，總價為3,033萬9,000元，而被上訴人鑑價為每坪24萬
    元，總價為2,519萬5,000元，依當時行情，上訴人核貸予陳
    金誠之2,200萬元長期擔保放款債權，已得藉由提供附表編
    號4房地作為擔保品之方式，獲得確實之擔保，縱認借款人
    、連帶保證人之資力，並不足以清償本件貸款，惟因提供之
    上開擔保品價值足供上訴人債權之擔保，堪認此貸款案具有
    相當之可貸性，上訴人並非完全不能予以核貸，自難認被上
    訴人有何造成上訴人之財產上損害。
　㈤附表編號5貸款案：　　
　　由95年1月25日出刊之透明房訊雜誌成屋特賣市場以觀（見偵查卷㈡第288至289頁），址設臺北市○○區○○街000號5樓、面積32.5坪之19樓大樓建案於當時之開價為每坪24萬元，總價為780萬元；址設臺北市○○區○○街000巷000號1樓、面積34.5坪之4樓公寓建案於當時之開價為每坪33.3萬元，總價為1,150萬元，可知於94年底至95年初間臺北市北投區中和街之房屋買出開價應在每坪24萬元至33.3萬元之間，且依證人陳賴鋒前開證詞，95年間臺北市之房地產仍有上漲之趨勢，而由安泰銀行民權分行不動產95年8月16日擔保物鑑估表及收件日為95年8月18日之建物評估報告表合併以觀（見原審卷㈣第204至208、218至222頁），可知本件如附表編號5所示址設臺北市○○區○○街00○00號1樓、總坪數16.89坪之房屋，泰和公司當時鑑價為每坪25.4萬元，總價為429萬元，及被上訴人鑑價為每坪24萬元，總價為405萬4,000元；址設臺北市○○區○○街00號2樓、總坪數28.88坪之房屋，泰和公司當時鑑價為每坪28.6萬元，總價為826萬元，及被上訴人鑑價為每坪24萬元，總價為693萬2,000元；址設臺北市○○區○○街00號2樓之31、總坪數15.8坪之房屋，泰和公司當時鑑價為每坪28.5萬元，總價為450萬3,000元，及被上訴人鑑價為每坪24萬元，總價為379萬1,000萬元；址設臺北市○○區○○街00號2樓之32、總坪數15.65坪之房屋，泰和公司當時鑑價為每坪29.1萬元，總價為455萬4,000元，及被上訴人鑑價為每坪24萬，總價為375萬6,000元，總計泰和公司鑑定總價為2,160萬7,000元，及被上訴人所鑑定之總價為1,853萬3,000元，是以當時之行情價以觀，核貸與林美華之1,480萬元長期擔保放款已足從以附表編號5房地作為擔保品之方式，獲得確實之擔保，縱使借款人、連帶保證人之資力，並不足以清償貸款，但因有上開足供擔保安泰銀行債權之擔保品之故，是此貸案仍具有相當之可貸性。上訴人並非完全不能予以核貸，實難謂被上訴人有何造成上訴人之財產上損害。
　㈥上訴人與有過失：
  ⒈按損害之發生或擴大，被害人與有過失者，法院得減輕賠償
    金額或免除之，為民法第217條第1項所明定，此所謂被害人
    與有過失，只須其行為為損害之共同原因，且其過失行為並
    有助成損害之發生或擴大者，即屬相當。被上訴人抗辯上訴
    人民權分行經理施崇明明知李萬壽、王碧蓮、張秋莉、宋俊
    燕均是許麗卿人頭，卻依然同意其等擔任借款人、連帶保證
    人，違反授信5P原則，是上訴人對於損害之發生或擴大，實
    屬與有過失等語，雖為上訴人所否認，然查，證人施崇明於
    刑事原審審理時證稱：被上訴人當時有跟伊報告許麗卿本人
    無法貸款，需要用親友的名義來辦理貸款，但是親友的這些
    人名沒有特別的印象；後來發生逾期時，被上訴人有帶伊去
    找過許麗卿，剛開始伊也不認識許麗卿，後來不知道是什麼
    情況下好像有見過黃光榮一次，好像也是要追逾期貸款時才
    有這樣的情況等語（見原審卷㈥第320至322頁），堪認證人
    施崇明確係知悉李萬壽、王碧蓮、張秋莉、宋俊燕均非如附
    表編號1、3房地之實際買受人或保證人。又上訴人自承其業
    務處理手冊中以授信5P原則【即授信人員經由對於借款戶（
    People）、資金用途（Purpose）、還款來源（Payment）、
    債權保障（Protection）、授信透視（Perspective，或譯
    為授信展望）】作為判斷評估授信戶信用（見本院卷第49頁
    ），而證人施崇明明知上情，卻未在查核系爭審核表及相關
    貸款資料時，將該重要資訊揭露，反而逕自同意被上訴人記
    載之內容，轉送上訴人總行審核部審查，致原應無可貸性之
    附表編號1、3貸案貸得如附表編號1、3所示之金額，被上訴
    人抗辯上訴人公司內部授信違反5P原則而有過失等語，即屬
    有據。又上訴人之前揭過失，復為造成上訴人受有損害結果
    發生原因之一而具相當因果關係，上訴人依前開說明自應承
    擔其之過失責任，而有過失相抵之適用，應減輕被上訴人所
    負賠償責任。
　⒉再按法院對於酌減賠償金額至何程度，應斟酌雙方原因力之
    強弱與過失之輕重以定之（最高法院88年度台上字第2867號
    判決意旨參照），亦即應針對損害發生之具體情形，分析其
    原因力及過失之強弱輕重予以決定。承前所述，上訴人為公
    開發行公司，對授信業務之執行，竟違反處理手冊中所載之
    5P原則，顯有重大之過失，與被上訴人未盡善良管理人之注
    意義務致生上訴人損害相較，堪認兩者對於造成損害之原因
    力相同，而均為損害之發生原因。本院審酌前述兩造對於造
    成損害原因力之強弱與過失程度之輕重，認上訴人應負3/4
    之過失責任。爰依上訴人過失之程度，減輕被上訴人賠償金
    額3/4，依此計算，上訴人得請求被上訴人賠償金額為115萬
    6,523元〔(3,850,856+775,237)x（1-3/4）=1,156,523，元
    以下四捨五入〕。逾此範圍，則屬無據，應予駁回。　　
綜上所述，上訴人依民法第227條準用第226條規定，請求被上
  訴人給付115萬6,523元，及自108年7月11日起至清償日止，按
  年息5%計算之利息，自屬正當，應予准許，逾此範圍，則為無
  理由，不應准許。從而，原審就上開應准許部分，為上訴人敗
  訴之判決，尚有未洽，上訴人上訴意旨指摘原判決此部分不當
  ，求予廢棄改判，為有理由。至上開不應准許部分，原審為上
  訴人敗訴之判決，並無不合，上訴意旨指摘原判決該部分不當
  ，求予廢棄改判，為無理由。   
本件事證已臻明確，兩造其餘之攻擊或防禦方法及所用之證據
  ，經本院斟酌後，認為均不足以影響本判決之結果，爰不逐一
  論列，附此敘明。
據上論結，本件上訴為一部有理由、一部無理由，判決如主文
  。
中　　華　　民　　國　　111 　年　　11　　月　　16　　日
                  民事第五庭    
                      審判長法  官  賴劍毅
                            法  官  洪純莉
                            法  官  陳君鳳　　　　　　　　
附表
編號 借款人 保證人 擔保品 核貸金額 泰和公司 估算價格  執行事件 鑑定價格 上訴人請求金額（即主張執行後未受償之本金餘額） 1 李萬壽 王碧蓮 新北市○○區○○路00號1樓房地 擔保放款： 720萬元 中期放款： 50萬 1,032萬 5,000元 466萬 5,000元 385萬856元 2 王碧蓮 李萬壽 臺北市○○區○○路00號2樓房地 擔保放款： 3,300萬元 4,194萬 1,000元 4,469萬14,59元 783萬9,344元 3 張秋莉 宋俊燕 臺北市○○區○○路0段000號10樓房地 擔保放款： 1,130萬元 中期放款： 700萬元 1,415萬 8,000元 985萬元 77萬5,237元 4 陳金誠 林順江 臺北市北投區中和街40號3樓之1房地 擔保放款： 2,000萬元 2,519萬 5,000元 2,135萬元 397萬8,380元 5 林美華 李俊佑 臺北市○○區○○街00○00號1樓房地 擔保放款： 1,480萬元 405萬4,000元 1,464萬9,000元 686萬9,797 元    臺北市○○區○○街00號2樓房地  693萬2,000元      臺北市○○區○○街00號2樓之31房地  379萬1,920元      臺北市○○區○○街00號2樓之32房地  375萬6,350元   總計     1億1,015萬3,270元 9,520萬5,459元 2,331萬3,614元 
正本係照原本作成。
被上訴人不得上訴。
上訴人如不服本判決，應於收受送達後20日內向本院提出上訴書
狀，其未表明上訴理由者，應於提出上訴後20日內向本院補提理
由書狀（均須按他造當事人之人數附繕本）上訴時應提出委任律
師或具有律師資格之人之委任狀；委任有律師資格者，另應附具
律師資格證書及釋明委任人與受任人有民事訴訟法第466條之1第
1項但書或第2項所定關係之釋明文書影本。如委任律師提起上訴
者，應一併繳納上訴審裁判費。
中　　華　　民　　國　　111 　年　　11　　月　　16　　日

    　　　　　　　　　　　  書記官 郭姝妤